臺灣基隆地方法院民事判決　　　　　　　　96年度訴字第38號
原　　　告　丙○○
　　　　　　甲○○
上　一　人
訴訟代理人　丁○○
共　　　同
訴訟代理人　郭宣辰律師
被　　　告　乙○○
訴訟代理人　朱逸群律師
上列當事人間請求損害賠償事件，本院於中華民國96年8月9日言
詞辯論終結，判決如下：
    主  文
被告應給付原告丙○○新臺幣貳佰壹拾貳萬肆仟貳佰肆拾捌元，
及自民國九十六年二月六日起至清償日止按年息百分之五計算之
利息。
被告應給付原告甲○○新臺幣貳佰壹拾貳萬肆仟貳佰肆拾捌元，
及自民國九十六年二月六日起至清償日止按年息百分之五計算之
利息。原告其餘之訴駁回。
訴訟費用由被告負擔百分之八十，餘由原告負擔。
本判決原告丙○○勝訴部分，於原告丙○○以新臺幣柒拾萬捌仟
元供擔保後，得為假執行，但被告如以新臺幣貳佰壹拾貳萬肆仟
貳佰肆拾捌元預供擔保，免為假執行；原告甲○○勝訴部分，於
原告甲○○以新臺幣柒拾萬捌仟元供擔保後，得為假執行，但被
告如以新臺幣貳佰壹拾貳萬肆仟貳佰肆拾捌元預供擔保，免為假
執行。
原告其餘假執行之聲請駁回。
    事實及理由
壹、程序方面：
    按原告於判決確定前，得撤回訴之全部或一部。但被告已為
    本案之言詞辯論者，應得其同意；訴之撤回，被告於期日到
    場，未為同意與否之表示者，自該期日起；其未於期日到場
    或係以書狀撤回者，自前項筆錄或撤回書狀送達之日起，十
    日內未提出異議者，視為同意撤回；訴狀送達後，原告不得
    將原訴變更或追加，但經被告同意者，不在此限，民事訴訟
    法第262條第1項、第4項、第255條第1項第1款分別定有明文
    。本件原告甲○○原對被告乙○○提起訴訟，惟於民國96年
    5月23日具狀向本院撤回起訴，而被告已為本案之言詞辯論
    又未於撤回書狀送達之日起10日內提出異議，依前揭規定應
    視為同意撤回。嗣於審理中，甲○○又追加成為原告，並經
    被告乙○○同意，其訴之追加，於法尚無不合，先予敘明。
貳、實體方面：
一、原告起訴主張：
(一)原告等於92年2月25日與被告訂立買賣契約，購買被告所有
    門牌號碼台北縣三重巿三和路3段91巷183號房屋及其坐落基
    地 (下稱系爭三重不動產) ，原告共同簽發面額新台幣 (下
    同) 200萬元之本票 (下稱系爭本票)乙紙交付被告，以擔保
    買賣價金之給付，並交付原告2人之印鑑章、印鑑證明及相
    關資料予被告辦理過戶事宜。然因系爭三重不動產未能順利
    向銀行貸款，以致未辦理過戶，詎被告竟持原告所交付之印
    鑑章、印鑑證明等資料，以原告丙○○所有之門牌號碼基隆
    巿新豐街303巷16弄10號房屋及其基地，與原告甲○○所有
    門牌號碼基隆市○○街303巷16弄12號房屋及其基地 (下均
    稱系爭基隆不動產)為標的物，設定抵押債權人為被告，權
    利存續期間自92年3月24日起至97年3月23日止，擔保範圍本
    金最高限額400萬元，違約金最高限額每日每萬元罰20元之
    抵押權（下稱系爭抵押權）。而被告明知其與原告無任何債
    權債務關係，竟於92年6月間持本院92年度拍字第281號拍賣
    抵押物裁定，向本院民事執行處聲請拍賣原告所有之系爭基
    隆不動產，並以系爭本票證明其對原告有200萬元之債權，
    系爭基隆不動產經拍賣後於93年5月5日分配價金完畢，而系
    爭基隆不動產拍賣當時之巿價分別為400萬元，扣除被告已
    返還前開不存在之違約金1,556,000元及原告所共同受領發
    還部分1,194,344元（前揭款項原告二人均各取得1/2），尚
    有5,249,656元之差額。被告故意以不存在之債權，聲請拍
    賣原告所有系爭基隆不動產，侵害原告之所有權，致原告受
    有5,249,656元之損害，爰依民法第184條第1項前段規定請
    求被告負損害賠償責任等語。並聲明：1.被告應給付原告丙○○2,624,828元，暨自92年6月2日起至清償日止，按年息5
    ％計算之利息。2.被告應給付原告甲○○2,624,828元，暨
    自92年6月2日起至清償日止，按年息5％計算之利息。3.願
    供擔保，請准宣告假執行。
(二)對被告抗辯之陳述略以：
 1. 訴外人即原告丙○○之父母謝添謀、陳瓊玲固曾於92年間向
    被告借貸，尚有餘款未清償，惟兩造間並未有任何債權債務
    關係存在，原告等簽發系爭本票予被告，並非係承擔訴外人
    謝添謀、陳瓊玲積欠原告之債務，被告亦於臺灣板橋地方法
    院92年度自字第168號刑事判決陳稱其確係與原告丙○○無
    任何債權債務關係存在。又原告等就上開與被告債權爭議已
    經臺灣基隆地方法院93年訴字第271號民事判決、臺灣高等
    法院94年上字第75號民事判決確定，上開判決亦肯認原告等
    與被告間就上開系爭債權不存在，且被告更於前揭台灣高等
    法院94年度上字第75號民事訴訟中當庭表明不再主張原告丙○○有承擔父母債務之情事。故被告以債權已屆清償期，而
    未受被告清償，聲請基隆地方法院拍賣系爭建物於法無據。
  2.系爭建物於本院92年度執字第4119號拍賣抵押物強制執行事
    件中，第一次公開拍賣價格為7,750,000元，故系爭建物拍
    賣時之市價合計應約為8,000,000元。
二、被告則抗辯略以：
(一)系爭本票係原告丙○○為承擔其父母謝添謀、陳瓊玲積欠被
    告之200萬債務而簽發，並由原告等提供系爭基隆不動產為
    被告設定抵押權，以擔保其等所承擔之債務，非被告逕自設
    定系爭抵押權。又兩造間雖曾就系爭抵押權之相關問題涉訟
    ，惟僅係確認抵押權所擔保之違約金債權不存在，並非確認
    兩造間無任何債權債務關係存在，且本院93年度訴字270號
    民事判決書第8頁亦認定：「兩造業已合意由原告（即本件
    原告）承擔謝添謀、陳瓊玲積欠被告（即本件被告）之債務
    ，並由原告提供已登記於其名下之系爭建物為被告重新設定
    抵押權登記以擔保被告之債權等語，較為接近真實而可採。
    」，故原告主張其等與被告間無任何債權債務關係存在，非
    屬事實。另訴外人謝添謀於台灣板橋地方法院92年自字第第
    168號案件中亦自承「是我帶丙○○及甲○○去自訴人的事
    所簽的本票，用來擔保我的債務」、「這本票不是用來付房
    子的錢」等語，足證被告係當場要求原告等簽發系爭本票及
    切結書，而非事先即與謝添謀約定，原告等知當知簽立系爭
    本票及切結書之用意。
(二)兩造就系爭三重不動產約定之價金為285萬元，此為雙方所
    不爭執，且無分期給付之約定，故被告縱曾同意原告以簽發
    本票之方式擔保價款，其金額亦應為285萬元，而非與訴外
    人謝添謀、陳瓊玲積欠被告債務同額之200萬元，由此更足
    證系爭本票確係原告為承擔謝添謀夫妻債務所簽，與系爭三
    重不動產價金無涉。因此被告聲請法院強制執行無任何不法
    ，原告主張被告聲請法院拍賣系爭基隆房地屬侵權行為，顯
    屬無據。
(三)原告主張系爭基隆不動產拍賣當時之巿價共計800萬元，惟
    並未舉證證明，自不足採信，且法院拍賣均經鑑價程序，並
    由出價較高者得標，拍賣價格已足反應房屋之實際交易價格
    ，故原告主張其等因系爭基隆不動產經被告聲請法院拍賣而
    受有損害，並無理由云云。
(四)並聲明：1.原告之訴駁回。2.如受不利判決，願供擔保請准
    宣告免為假執行。
三、經查，原告於92年2月25日共同簽發面額200萬元之本票1紙
    交付予被告，又原告於92年2月間訂立買賣契約，約定由原
    告等以285萬元買受被告所有系爭三重不動產，惟嗣後因銀
    行貸款手續未能完成，前揭買賣契約即未生效；而原告丙○○所有門牌號碼基隆巿新豐街303巷16弄10號房屋及其基地
    ，原告甲○○所有同巷弄12號房屋及其基地，於92年4月1日
    設定以被告為抵押債權人，權利存續期間自92年3月24日起
    至97年3月23日止，擔保範圍本金最高限額400萬元，違約金
    最高限額每日每萬元罰20元之抵押權，被告並於92年6月間
    向本院民事執行處聲請拍賣原告所有之系爭不動產，並提出
    系爭本票作為原告對其負有債務之證明，系爭基隆不動產於
    93年3月9日經拍定，並於同年5月5日分配價金完畢，原告等
    則於同年6月11日領取分配後剩餘之款項1,194,344元，並各
    取回1/2前揭發還款項；另原告就系爭抵押權違約金部分提
    起確認債權不存在之訴，經台灣高等法院以94年度上字第75
    號民事判決確定，被告於95年4月13日返還原告等抵押權契
    約書所載之違約金1,556,000元，原告等亦各領得1/2等事實
    ，有系爭本票影本附卷可稽，並經本院依職權調取本院93年
    訴字270號、台灣高等法院94年上字第75號民事案件全卷、
    台灣板橋地方法院92年自字第168號刑事案件全卷、本院92
    年度執字第4119號民事執行案件全卷查核屬實，復為兩造所
    不爭執，應堪信為真實。
四、按稱最高限額抵押權者，謂債務人或第三人提供其不動產為
    擔保，就債權人對債務人一定範圍內之不特定債權，在最高
    限額內設定之抵押權；最高限額抵押權所擔保之債權，以由
    一定法律關係所生之債權或基於票據所生之權利為限；民法
    第881條之1第1項、第2項定有明文。又按主張法律關係存在
    者，應就該法律關係存在之事實負舉證責任。是最高限額抵
    押，於抵押權成立時，因不必先有債權存在，如抵押債務人
    否認抵押債權之存在，自應由主張抵押債權存在之抵押債權
    人負舉證之責。本件被告係以原告等對其所負系爭本票債務
    未清償為由實行系爭抵押權，原告則主張系爭本票係為擔保
    兩造間系爭三重不動產買賣契約之履行所簽發，而該買賣契
    約並未生效，原告之系爭本票債權不存在等語，被告對於系
    爭三重不動產買賣契約並未生效乙情並不爭執，惟辯稱系爭
    本票係原告等為承擔原告丙○○之父謝添謀對被告所負債務
    而簽發，揆諸前揭說明，自應由被告就此債務承擔之事實，
    負舉證責任。經查，訴外人即原告丙○○之父謝添謀於台灣
    板橋地方法院92年自字第168號刑事案件審理中陳稱：「...
    是我帶丙○○及甲○○去自訴人（即本件被告）的事務所簽
    的本票，用來擔保我的債務。這200萬元是我自己的債務，
    我的兒子不知道我與自訴人有這筆債務關係，他以為這是購
    買房子的事情，... 」等語 (見前揭刑事案件第1卷第189頁
    ) ，及原告丙○○於該案審理中所陳：「 (問：謝添謀帶你
    去簽切結書與本票時有無告知你用途？) 我父親要我去簽說
    要買三和路房子的事情，我父親說他與自訴人處理就好了，
    說去那裡簽一簽後就可以搬進去住，我去簽的時候只有填文
    件的名字，...，是我父親說要去簽本票及切結書的。」、
    「  (問：本票及切結書是否知道是擔保你父母親的債務？)
    我去簽的時候我父親說這是三和路的房子的，自訴人當時也
    說貸款下來本票就還給我，所以我才簽名的。」、「 (問：
    為何會簽立92年2月25日的委託契約書？) 當天晚上8點多的
    時候我們要簽立本票，自訴人認為本票不足以擔保，還有要
    求我及太太簽立這張委託契約書提供我名下的房子讓她設定
    抵押擔保，這與我父親與她之間的借款沒有關係。」等語 (
    見前揭刑事案件第1卷第193、194、39頁)，足認系爭三重房
    地買賣及訴外人謝添謀夫妻與被告間債務處理等事宜，均係
    由訴外人謝添謀與被告商議，原告並不知情，且原告亦無承
    擔訴外人謝添謀、陳瓊玲對被告所負債務之意思，故兩造對
    於承擔謝添謀、陳瓊玲債務乙事，意思並未合致，債務承擔
    契約不成立，而被告復未舉證證明原告知悉在系爭本票上簽
    名係為擔保謝添謀、陳瓊玲積欠被告之債務，其主張對原告
    等有200萬抵押債權云云，自非可採。至被告雖辯稱本院93
    年度訴字270號民事判決依原告等於簽立本票時同時簽立之
    切結書（下稱系爭切結書）之記載，認定兩造業已合意由原
    告承擔謝添謀、陳瓊玲積欠被告之債務云云，惟查前揭民事
    事件係原告為確認被告對其之違約金債權不存在而提起，與
    本件訴訟標的並不相同，其判決內容並無拘束本院之效力；
    況原告簽立之委託切結書上雖記載系爭基隆不動產「因已向
    他人抵押貸款或（及）向受託人貸借現款。今向受託人借到
    新台幣200萬元，部分作為清償前述貸款...  」，惟兩造間
    並無消費借貸合意，被告亦未給付原告等借款200萬元乙情
    ，為兩造所不爭執，而系爭委託切結書上復未記載系爭基隆
    不動產係擔保原告丙○○父母謝添謀、陳瓊玲積欠被告之債
    務，自難以該語意不明之切結書，即認兩造間因原告等承擔
    訴外人謝添謀、陳瓊玲對被告所負之借款債務，而有消費借
    貸契約存在，被告前揭所辯，亦非可採。
六、按因故意或過失，不法侵害他人之權利者，負損害賠償責任
    ，民法第184條第1項前段定有明文。本件系爭本票非因原告
    承擔債務而簽立，已如前述，被告明知原告等並未承擔謝添
    謀、陳瓊玲之債務，兩造間並無債權債務關係存在，竟持系
    爭本票，主張對於原告有200萬元之債權，並據而聲請實行
    系爭抵押權，使原告等所有之系爭基隆不動產遭強制執行，
    並已拍賣完畢，已侵害被告之所有權。又按負損害賠償責任
    者，除法律另有規定或契約另有訂定外，應回復他方損害發
    生前之原狀；因回復原狀而應給付金錢者，自損害發生時起
    ，加給利息；第1項情形，債權人得請求支付回復原狀所必
    要之費用，以代回復原狀；損害賠償，除法律另有規定或契
    約另有訂定外，應以填補債權人所受損害及所失利益為限；
    民法第213條、第216條第1項亦有明定。經查，原告等雖主
    張本院92年度執字第4119號拍賣抵押物事件，委由訴外人亞
    東不動產鑑定股份有限公司所鑑定之價格  ( 下稱系爭鑑定
    價額) 過低，應以本院92年度執字第4119號拍賣抵押物事件
    第一次公開拍賣之價額，認定其應受有8,000, 000元之損害
    云云，惟系爭鑑定價額乃專業鑑定機構以系爭建物之條件分
    析、附近環境分析等鑑定分析結果，而前開第一次公開拍賣
    之價額，乃執行法院依據系爭鑑定價額參酌執行標的可能歷
    經減價拍賣次數所定，非必較鑑定價額趨近執行標的市場價
    格，原告既未舉證證明前開專業鑑定機構鑑定過程、價格有
    何疏漏或不合理之處，亦未提出其他專業機構鑑定價格以供
    本院審酌，是本院認本件原告等之損害額應依系爭鑑定價額
    為計算標準，茲就原告等所受損害之金額，分別計算如下：
  (一)原告丙○○部分：依系爭鑑定價額，系爭建物中基隆市○○
    街303巷16弄10號原為原告丙○○所有部分，其鑑定價格為
    ：土地：1,073,120元、建物：2,398,260元、增建部分
    28,040元，共計3,499,420元，扣除被告已償還原告丙○○
    部分，原告丙○○自得請求被告給付2,124,248元【計算式
    ：3,499,4 20－597,172－778,000＝2,124,248】。
  (二)原告甲○○部分：依系爭鑑定價額，系爭建物中基隆市○○
    街303巷16弄12號原為原告甲○○所有部分，其鑑定價格為
    ：土地：1,073,120元、建物：2,398,260元、增建28,040元
    ，共計3,499,420元，扣除被告已償還原告甲○○部分，原
    告甲○○自得請求被告給付2,124,248元【計算式：3,499,4
    20－597,172－778,000＝2,124,248】。
六、從而，原告丙○○、甲○○依侵權行為損害賠償之法律關係
    ，分別請求被告給付2,124,248元，及自起訴狀繕本送達翌
    日即96年2月6日起至清償日止，按年息5％計算之利息，為
    有理由，應予准許，其逾此部分之請求，為無理由，應予駁
    回。
七、兩造分別陳明願供擔保，聲請宣告假執行或免為假執行，經
    核原告勝訴部分，尚無不合，爰分別酌定相當之擔保金額宣
    告之；原告其餘假執行之聲請，因訴之駁回而失所附麗，應
    予駁回。
八、本件事證已臻明確，兩造其餘主張、陳述暨所提之證據，經
    審酌均與本院前揭判斷不生影響，爰不一一詳予論述，附此
    敘明。
九、據上論結，本件原告之訴為一部有理由、一部無理由，並依
    民事訴訟法第79條、第85條第1項、第390條第2項、第392
    條第2項，判決如主文。
中　　華　　民　　國　　96　　年　　8 　　月　　23　　日
                        民事庭法　官    姚貴美
以上正本係照原本作成。
對於本件判決如有不服，應於收受送達後20日內向本院提出上訴
書狀，敘述上訴之理由，上訴於臺灣高等法院，並按他造當事人
之人數附具繕本。
中　　華　　民　　國　　96　　年　　8 　　月　　23　　日
                              書記官    江美琪
